臺灣高雄少年及家事法院民事裁定　　　
                                 105年度家聲字第128號
聲  請  人  葉林錦治

非訟代理人  張名賢律師
            楊雅雯律師
            趙敏君律師  
相  對  人  林能善  


非訟代理人  陳慧博律師
上列當事人間請求返還代墊扶養費事件，本院裁定如下：
    主      文
相對人應給付聲請人新臺幣貳萬貳仟參佰零玖元及自民國一○四
年十二月二十一日起至清償日止，按週年利率百分之五計算之利
息。聲請人其餘聲請駁回。
程序費用新臺幣貳仟元由相對人負擔。
    理    由
一、聲請意旨略以：聲請人乙○○○為相對人甲○○之姊，兩造
    之母親林郭炒生前無工作收入，晚年僅領有每月新臺幣（下
    同）3,000元之敬老津貼，明顯不能維持生活，因此兩造對
    於母親林郭炒均負有扶養之義務，惟林郭炒生前均由聲請人
    獨自扶養，相對人未盡扶養義務，聲請人依不當得利消滅時
    效15年之規定，並參酌行政院主計處家庭收支調查報告公布
    之高雄市102年度平均每人每月消費支出標準19,081元作為
    林郭炒每月扶養費之基準，再扣除林郭炒每月得領取之敬老
    津貼3,000元，並以兩造平均負擔，算得出兩造每人應分擔
    林郭炒扶養費金額為1,447,380元。另加計聲請人支付林郭
    炒之住院醫療費用及醫療用具、營養食品等345,902元，相
    對人對此部分支出亦應平均分擔，合計相對人應返還聲請人
    代為墊付林郭炒之扶養費用1,620,331元及其遲延利息等語
    ，並聲明：相對人應給付聲請人1,620,331元，及自聲請狀
    繕本送達翌日起至清償日止，按年息百分之五計算之利息。
二、相對人之答辯略以：兩造母親林郭炒生前於郵局有100萬元
    之定存及於板信銀行亦有170萬元之定存款，另每月領有3,
    000元之敬老津貼及6,000元至7,000元不等之定存款利息，
    且迄至林郭炒死亡時其存款尚有1,158,050元，非無財產足
    以維持生活，自無受扶養之必要，聲請人亦無人何付出扶養
    費之情事。又縱認聲請人主張有理由，然本件亦應適用五年
    之短期時效，相對人就此主張時效抗辯。另聲請人主張支出
    林郭炒之住院醫療費用及醫療用具、營養食品等345,902元
    ，然依聲請人提出之高雄市立大同醫院健保住院醫療費用證
    明單等單據為計算，林郭炒健保自付額僅為32,356元，非聲
    請人主張之345,902元等語為辯，並聲明：聲請人之聲請駁
    回。
三、本件聲請人主張均為林郭炒之子女，對父母均負有扶養義務
    ，惟林郭炒多年來均由聲請人獨力扶養，相對人未分擔扶養
    責任，爰請求相對人返還其於林郭炒死亡時起回溯15年（即
    自民國87年9月5日起至102年9月4日止）期間代為墊付兩造
    之母林郭炒之扶養費共計1,620,331元，相對人否認林郭炒
    有受扶養之必要及聲請人代其墊付扶養費致其受有利益，並
    以前詞置辯，則本件應審究聲請人請求償還墊付兩造母親林
    郭炒扶養等費用有無理由？經查：
（一）按直系血親相互間，互負扶養之義務。負扶養義務者有數
      人時，直系血親卑親屬為第一順序應履行扶養義務之人，
      同係直系卑親屬者，以親等近者為先。負扶養義務者有數
      人而其親等同一時，應各依其經濟能力，分擔義務。民法
      第1114條第1款、第1115條分別定有明文。經查，林郭炒
      於102年9月4日死亡，兩造均為其子女林郭炒之配偶林萬
      人及其餘子女林鈴子、林麗珠、林秀蘭、林進福均早於林
      郭炒死亡等一節，有戶籍謄本、戶籍登記資料等件在卷為
      證，並為兩造所不爭，則兩造之母親林郭炒倘有受扶養之
      必要者，即應由兩造各依其經濟能力，分擔扶養義務，核
      先敘明。
（二）次按，民法第1117條第1 項規定，受扶養權利者，以不能
      維持生活而無謀生能力者為限。而同條第2 項僅規定，前
      項無謀生能力之限制，於直系血親尊親屬不適用之，並非
      規定前項之限制，於直系血親尊親屬不適用之。是直系血
      親尊親屬，如能以自己財產維持生活者，自無受扶養之權
      利；易言之，直系血親尊親屬受扶養之權利，仍應受不能
      維持生活之限制。又所謂不能維持生活，係指不能以自己
      之財產維持生活者而言，倘能以自己之財產維持生活者，
      自無受扶養之權利。查本件聲請人主張兩造之母親生前無
      工作收入，已無謀生能力，每月僅領有3,000元之敬老津
      貼而不能維持生活，因認有受子女扶養之權利，但為相對
      人所否認，並辯稱：母親林郭炒有定存款2,700,000元及
      孳息與3,000元敬老津貼可供生活。經查，本件兩造之母
      林郭炒為9年12月10日出生，於聲請人主張於87年間開始
      墊付扶養費時已逾75歲，則聲請人主張林郭炒無謀生能力
      ，即非無據。而相對人雖辯稱林郭炒有定存款及利息並按
      月領有敬老津貼可供維持生活，並提出財政部高雄國稅局
      遺產稅免稅證明書、林郭炒名下金融機構帳戶交易明細等
      件為證。惟經本院審閱上開證據資料後，認林郭炒於82年
      間在板信商業銀行（下稱板信銀行）新興分行確有合計17
      0萬元之定存款，至相對人主張林郭炒在社東郵局另有100
      萬元之定存款部分，雖林郭炒於89年6月至92年10月間先
      後在社東郵局存入2筆各50萬元之定存，然據相對人於高
      雄地方法院104年度訴字第231號偽造文書案審理中所陳稱
      ：林郭炒自89年起行動不便，91年起每況愈下，96年起精
      神退化為4、5歲之狀況等情（見本院103年度家訴字第104
      號卷二第65、66頁），是以林郭炒於89年間已為80歲高齡
      ，且行動能力、精神狀況持續衰退惡化，衡情當無可能再
      有高額收入，復參諸其板信新興分行前揭定存嗣經提出大
      部分（此由定存利息由86年6月尚有4筆合計約9,000元餘
      ，至87年7月起僅餘每月8日存入1筆約2,000餘元可知），
      故可認林郭炒在社東郵局之上述2筆定存應為其既有資產
      輾轉變換存放之金融機構使然，並非另有獲取收入或資金
      。
（三）至林郭炒於82年間原有之170萬元迄其死亡時尚餘存約1,1
      58,088元且其自91年6月起受領之敬老津貼亦無按月提領
      花用之跡象，惟此當係有他人代支部分生活、醫療費用等
      之故，而非其無耗用必要。是林郭炒是否不能維持生活而
      有受扶養之權利，仍應以其於82年間已保有之170萬元定
      存本息及自91年6月起按月領取之敬老津貼3,000元為衡估
      依據。而高雄市平均每人月消費支出自82年至86年約為12
      ,000元至15,000元不等；自87年至92年約在15,500元至16
      ,000元之譜；93年約17,000元、94至95年皆約為18,000元
      。依此核算，林郭炒前述170萬元定存本金約至91年9月即
      花用完盡（計算式如附表一編號1所示）。又林郭炒原高
      雄市第五信用合作社（於86年9月29日與板信銀行合併）
      帳戶自82年至86年6月每月約有12,000餘元至9,000餘元不
      等之利息存入。另其板信銀行新興分行帳戶自87年至91年
      止單筆50萬元定存每月利息約為1,200元至3,000元不等，
      有該帳戶之交易明細表在卷可參（見本院卷第116頁至120
      頁）。以82年至91年9月近10年期間，林郭炒170萬元定存
      本金以平均每年約百分之10之比例遞減（計算式如附表一
      編號2所示），此期間該170萬元定存本金孳生之利息約63
      0,378元（詳見附表二）。復以82年至91年間平均每人月
      消費支出概估，此等孳息至多可供林郭炒再支用3年6個月
      （計算式如附表一編號3所示）。加計此數，林郭炒前述
      170萬元定存本息於95年3月應全數支用完畢。此外，林郭
      炒自91年6月起每月領得敬老津貼3,000元（91年6月領得
      15,000元），計至95年3月止共為15萬元（計算式如附表
      一編號4所示），以92年至95年之每月消費支出平均為17,
      667元【即（17,000元+18,000元×2）÷3】，此等累積之
      敬老津貼可再供林郭炒支用9個月（15萬元÷17,667元=8.
      49，以9個月計）；林郭炒至95年12月後即已無存款本息
      或累積之敬老津貼可支付生活所需。基上，足認林郭炒自
      96年1月起即有不能維持生活之情事，而有受兩造扶養之
      權利，是相對人徒以林郭炒有定存款及每月領有敬老津貼
      3,000元主張其無受扶養必要，尚不足採。
（四）另相對人雖辯稱聲請人未支付任何林郭炒之扶養費用云云
      ，然相對人於本院審理時亦自陳：林郭炒自93年8、9月開
      始與聲請人同住直到死亡；自86年後，未再固定每年過年
      時給付36,000元予林郭炒。67年以後媽媽林郭炒會幫伊顧
      米店，所以伊偶爾會拿幾百塊給媽媽，到93年母親行動不
      便，就比較少來米店等語明確（見本院卷第210頁），可
      見兩造之母親林郭炒至遲於93年9月間即與聲請人同住，
      並由聲請人照顧、扶養，且相對人並未定期給予林郭炒扶
      養費用。又本院前已認林郭炒自96年1月起即已不能維持
      生活，自需子女照顧，而年邁父母與子女共同生活居住時
      ，其等之日常生活所需各項費用，多由同居一處之子女支
      出，此係一般常情，是以與年邁父母同居一處之子或女，
      主張給付父母之扶養費者，為一般常態事實，依舉證責任
      分配原則，就已按月給付子女扶養費之常態事實不負舉證
      之責，惟相對人就其此部分主張則未舉證以實其說，是其
      所辯要難採信。
（五）再按，當事人已證明受有損害而不能證明其數額或證明顯
      有重大困難者，法院應審酌一切情況，依所得心證定其數
      額，民事訴訟法第222條第2項定有明文。此項規定於家事
      事件法所定家事非訟事件雖無明文或予準用，惟仍應以之
      為訴訟法理而予援用（最高法院103年度台抗字第3號民事
      裁定意旨參照）。查本件如前所述，聲請人確自93年9月
      間起扶養兩造母親林郭炒而支出扶養費之事實，其雖不能
      提出實際支出金額證明，惟父母子女或家人間彼此之扶養
      ，必須支出扶養費用，舉凡用於家庭開銷之水、電、瓦斯
      、食、衣、住、、行、育、樂等費用均包括在內，而上開
      費用繁瑣，並無法逐一取得支出憑據等證據，為眾所周知
      之事實，是本院自得依據政府機關公布之客觀數據，作為
      衡量其每月扶養費用之標準。參酌行政院主計處所公布之
      96年度至102年度高雄市平均每人月消費支出標準依序為
      18,848元、18,450元、18,835元、19,634元、18,100元、
      18,367元、19,081元，並審酌林郭炒自96年起即有退化失
      智現象，且自100年起至死亡時止頻繁門診、住院，有林
      郭炒住院醫療費用及醫療用具、營養食品附卷可稽（見本
      院卷第6至23頁），惟上開醫療費用單據所載金額尚包括
      健保給付，自應予以扣除，而僅考量自費支出部分，始符
      實際支出情形，故認林郭炒扶養費應以每月23,000元計算
      為宜。依此核計並扣除每月3,000元之敬老津貼，林郭炒
      自96年1月起至102年9月4日死亡時止所需生活費為1,602,
      667元【計算式：（23,000元-3,000元）×（12×6+8+4/3
      0）月】。又聲請人主張兩造應以1：1之比例分擔林郭炒
      扶養費用等情，未見相對人爭執，且依兩造資力審酌，尚
      無不當。依此計算，則聲請人主張其已為相對人代墊林郭
      炒之扶養費用801,334元（計算式：1,602,667元÷2＝801
      ,334，元以下四捨五入），自屬有據。又聲請人雖有為相
      對人代為墊付林郭炒扶養費801,334元，然其中之779,025
      元債權額部分已於另案中與對相對人之債務部分抵銷而消
      滅，有臺灣高等法院高雄分院（下稱高雄高分院）105年
      度家上易字第3號判決附卷可參（見本院卷第228至238頁
      ），且經本院依職權調閱本院103年度家訴字第104號及高
      雄高分院105年度家上易字第3號等卷，核實無訛。上開抵
      銷之範圍內並有既判力為民事訴訟法第400條第2項所明定
      ，本院自應受拘束，則聲請人僅得再向相對人請求返還其
      墊付之林郭炒扶養費為22,309元（計算式：801,334－779
      ,025＝22,309）。
四、綜上所述，聲請人依不當得利之法律關係，聲請相對人給付
    22,309元及自104年12月21日即聲請狀繕本送達相對人之翌
    日起（聲請狀繕本於104年12月10日寄存送達於相對人住所
    地警察機關，於同年12月20日下午12時發生送達效力，送達
    證書見本院卷第60頁）至清償日止，按週年利率百分之5計
    算之利息，為有理由，應予准許。逾此範圍之請求，則無理
    由，應予駁回。
五、另相對人抗辯聲請人不當得利返還請求權應適用5年短期消
    滅時效云云，惟因聲請人對於林郭炒扶養費用之給付非依約
    定或規定所為定期收取之給付，故無民法第126條5年短期消
    滅時效規定之適用，仍適用民法第125條一般請求權15年時
    效，併此敘明。
六、本件事證已經明確，兩造其餘主張及陳述並所舉證據，經審
    酌認均與本件結論無影響，不再一一論述，附此敘明。
七、依家事事件法第97條，非訟事件法21條第2項、第24條第1項
    ，民事訴訟法第78條、第95條，裁定如主文。
中　　華　　民　　國　 106　　年　　6 　　月　　30　　日
                  家事第二庭  法   官   簡祥紋
以上正本係照原本作成。
如對本裁定抗告，須於裁定送達後10日之不變期間內，向本院提
出抗告狀，並繳納抗告費新臺幣1,000元。
中　　華　　民　　國　 106　　年　　6 　　月　　30　　日
                               書記官   徐悅瑜
附表一：　
編號 計   算   式 （ 元以下四捨五入 ）  1 即82年至86年支出（12,000元+15,000元）÷2×12×5年+87年至 91年9月支出（15,500元+16,000元）÷2×12×（4+9/12）= 1,707,750元（尚不足7,750元）。   2 82年至86年每年支出162,000元即（12,000元+1 5,000元）÷2× 12；87年至91年9月每年支出189,000元即（15,500元+16,000元 ）÷2×12。取此兩金額中間數為175,500元即（162,000元 +189,000元）÷2；175,500元/170萬元=10.32% 3 82年至86年平均每月消費13,500元[即（12,000元+15,000元）÷2] 87年至91年平均每月消費15,750元[即（15,500元+16,000元）÷2] 故82年至91年平均每月消費14,625元[（13,500元+15,750元）÷2]。 630,378元÷14,625元÷12月≒3.6  4 （15,000元+6×3,000元+3,000元×12×3年+3,000元×3） 
附表二：170萬元定存自82年1月至91年9月孳生之利息
編號 期         間 金      額（新台幣） 1 82年至86年 (1)定存本金170萬元於此5年期間平均每孳 　 生利息126,000元[即（12,000元+9, 000 　 元）÷2×12]。 2 87年至91年9月 (1)定存本金170萬元於此5年期間平均每孳 　 生利息85,680元[即（1,200元+3,000元 　 ）÷2×12×170萬元/50萬元]。 (2) 87年至91年9月本金逐年遞減百分之10， 　 故此4年9個月之利息為126,378元{85 　 ,680元×[（1-50%）+（1-60%）+（1-7 　 0%）+（1-80%）] +85,680元×（1-90% 　 ）×9/12}。　  合計630,378元